【裁判字號】    89,上易,110
【裁判日期】    890802
【裁判案由】    返還價金
【裁判全文】
臺灣高等法院高雄分院民事判決      八十九年度上易字第一一０號
      上  訴  人    乙○○
      訴訟代理人    康清敬律師
      複代  理  人  洪錫鵬律師
      被  上訴人    甲○○    .
右當事人間返還價金事件，對於中華民國八十九年三月十日臺灣屏東地方法院八十九
年度訴字第一一二號第一審判決提起上訴，本院判決如左：
：
      主      文
上訴駁回。
第二審訴訟費用由上訴人負擔。
      事      實
甲、上訴人方面：
一、聲明：求為判決
  (一)原判決廢棄。
  (二)右廢棄部分，被上訴人在第一審之訴駁回。
  (三)第一、二審訴訟費用，由被上訴人負擔。
二、陳述：除與原判決書記載相同者，予以引用外，補稱：
  (一)本件被上訴人主張其於八十六年交付壹佰萬元給上訴人以後一個多月，上訴人有
    允諾退還新台幣（下同）壹佰萬元，而以雙方間有合意解買賣契約，要求返還價
    金。然而被上訴人就兩造間有合意解除買賣契約之事實，未能舉證證明。又依據
    被上訴人所陳述：「．．．代書說是水利地不能蓋房子，錢給他（上訴人）以後
    一個多月，我去跟他說，他說要把一百萬元還給我，．．．」，此如果為真，則
    上訴人已於八十六年即同意返還價金，被上訴人又為何要在八十八年十一月，要
    求上訴人於收據上簽名有收受一百萬元，而不要求上訴人簽寫同意返還之文件，
    此豈不是有違一般社會日常生活之經驗法則。由此即可得知上訴人從未同意或允
    諾返還壹佰萬元，兩造間之買賣合約並未合意解除。
  (二)被上訴人於  鈞院八十九年六月二十六日準備程序中，曾陳述買賣之初，上訴人
    曾向其言及買賣之土地，日後應可「放領」。上訴人即於買賣之時，有言及系爭
    土地日後可放領之事，則顯見被上訴人當時已明知所購買之土地，僅是使用權利
    ，上訴人並無所有權。因為土地之放領，係政府對於所有之土地，對土地使用權
    人進行放領，以讓使用人取得所有權。被上訴人即於買賣之初已知所買之土地日
    後可放領，則其明知系爭土地是屬國有土地，上訴人僅有使用權，其是購買使用
    權利，上訴人並未有欺瞞被上訴人。
  (三)又退萬步言之，被上訴人言上訴人以水利地出售，是為詐欺行為，其是受詐欺而
    為買受之意思表示。上訴人未有詐欺行為已如前述，而縱然認為上訴人以水利地
    出售有詐欺行為，但被上訴人所言其於八十六年交付壹佰萬元以後一個多月即知
    所買是水利地，迄今已近三年之久，縱其欲撤銷其買受之意思表示，亦受民法第
    九十三條一年除斥期間之限制不得撤銷，故兩造間之買賣契約仍就存在，被上訴
    人不能請求返還價金。
  (四)本件實際是被上訴人於八十八年十一月間，因其欲購買房屋，而要向上訴人要回
    所給付之土地價金，被上訴人是想片面解除買賣契約，並非上訴人有詐欺或違約
    之情事，被上訴人根本無契約解除權。故本件兩造間之買賣契約即未經解除或撤
    銷，買賣契約仍是有效存在，則被上訴人請求返還價金，應屬無理由。
乙、被上訴人方面：
一、聲明：求為判決
  (一)上訴駁回。
  (二)第二審上訴費用由上訴人負擔。
二、陳述：除與原判決書記載相同者，予以引用外，補稱：
  (一)按民法第二四六條第一項規定：「以不能之給付為契約標的者，其契約為無效」
    。查本件上訴人所出售予被上訴人之土地係屬水利地且非其所有，故本契約自始
    即無效，被上訴人主張契約仍存在顯然於法不合。
  (二)次按被上訴人指稱上訴人既已同意返還壹佰萬元價金遂無再簽立收據之必要，惟
    本件上訴人有詐騙被上訴人金錢之意圖（另提詐欺告訴現偵查中），又本件買賣
    兩造並無書立任何書面契約，故被上訴人支付之價金亦未向渠要求簽立收據，事
    後發覺購買土地非被上訴人所有，且非其所言可為建築、設立戶籍，申請求水電
    等，即口頭上提出返還價金請求，惟上訴人雖同意返還，卻只是口頭上允諾，態
    度上並不積極，事實上亦未返還，上訴人為防止被上訴人事後否認有收受價金之
    情事，遂先請求被上訴人承認有收受價金之事實，且事實上被上訴人亦非直接同
    意書立，而是經其女婿及所識之代書同意後才予書立。試想，倘上訴人如直接要
    求其簽立返還價金之請求，被上訴人願簽立乎﹖另收據係打字備妥乙事，仍被上
    訴人就本件詢問律師相關法律問題後，律師所做之建議，即打妥收據由被上訴人
    執向上訴人要求其書立，以確認渠曾收受該價金乙事，以防上訴人事後否認。
  (三)又本件訟爭土地，為國有河川地，與被上訴人言明以每坪一萬元單價，出讓一二
    ０坪，總價一百萬元，而公知之事實，國有河川地並無如此行情市價，遑論有何
    價值，被上訴人向其買地，係供建築房屋之用，以供自己及三子分戶居住，而上
    訴人對此並未立具書面契約書，顯違誠信原則，矧訟爭土地既非被上訴人所有，
    又屬河川地，其使用許可，有無記載明作建蓋建物住宅之許可，又該項許可，始
    是否為專屬權，不可讓與，苟上訴人僅有耕種旱作之使用權，而逾越其使用範疇
    ，賣地供被告建築住宅，又未經國有地之管理人之同意，則上訴人明知被上訴人
    購地之用途，而該地根本無此作用，仍與被上訴人成交，收受巨款，則顯違誠信
    原則，有所隱瞞，除成立消極行為之詐欺外，該契約則流為給付不能，即客觀上
    無法加蓋住宅，自無法達成買受人表明示之用途，要為客觀上之給付不能，顯而
    易見，而依民法第二百五十六條規定，自有解契約之權，被上訴人以本準備書狀
    ，以代解除兩造契約之意思表示，解除契約，契約一經解除，收受之價值，嗣後
    失卻法律依憑，自屬不當得利，應可請求返還。
      理      由
一、被上訴人主張其交付一百萬元價金，向上訴人購買屏東市寧雲國小旁土地欲作為
    日後建築使用，但該筆土地事實上並無上訴人所稱建築之可能，經其與上訴人協
    商後，上訴人同意返還一百萬元，又系爭地非上訴人所有，又屬河川地，且未經
    國有地之管理人同意，自無從讓售被上訴人建屋，該契約為給付不能，被上訴人
    依據契約解除後之法律關係及不當得利法律關係，訴請上訴人給付一百萬元等語
    ，上訴人則以上訴人從未同意或允諾返還壹佰萬元，兩造間之買賣合約並未合意
    解除，又被上訴人在本院準備程序中，曾陳述買賣之初，上訴人曾向其言及買賣
    之土地，日後應可「放領」。上訴人即於買賣之時，有言及系爭土地日後可放領
    之事，則顯見被上訴人當時已明知所購買之土地，僅是使用權利，上訴人並無所
    有權。上訴人並未有欺瞞被上訴人，縱被上訴人言上訴人以水利地出售，是為詐
    欺行為，其撤銷權亦逾一年之除斥期間等語置辯。
二、被上訴人主張以一百萬元向上訴人購買系爭土地，據其提出收據一紙為證，復為
    上訴人所不爭執，堪信為真實，惟查被上訴人主張知悉系爭土地不能建屋，經與
    上訴人協商後，上訴人同意返還一百萬元，兩造買賣契約已合意解除云云，此為
    上訴人所否認，又被上訴人提出上訴人書立之收據，係記載上訴人收一百萬元之
    事實，並兩造同意解除買賣契約之記載，被上訴人主張買賣契約業經兩造合意解
    除，尚非可採。
三、按「以不能之給付為契約標的者，其契約為無效，民法第二百四十六條第一項著
    有明文，本件系爭土地上訴人並無所有權，為上訴人所不爭執，且系爭土地為水
    利地，上訴人並不能證明其有承租權而有使用之權利，被上訴人向上訴人價購系
    爭地，上訴人並無法為所有權之移轉或使用權利之轉讓，自屬以不能之給付為契
    約標的，該買賣契約應為無效，從而上訴人收受該一百萬元即屬無法律上原因，
    被上訴人以不當得利之法律關係，請求上訴人給付一百萬元，及自支付命令送達
    上訴人翌日即八十八年十一月二十五日起至清償日止，按週年利率百分之五計算
    之法定遲延利息，為有理由，應予准許，原審以兩造契約經解除而為上訴人敗訴
    之判決，理由雖不同，但結果無異，應予維持，上訴論旨求予廢棄為無理由，應
    予駁回。
四、兩造其餘主張及舉證，因與判決基礎並無影響，自無庸再予論述，附此說明。
五、上訴人於言詞辯論終結後具狀指稱高屏溪頭前溪段一０四七號河川公地，上訴人
    有承租使用權，亦即被上訴人所承購使用權之土地，提出屏東市公所函等為證，
    依民事訴訟法第二百七十六條規定，本院不予審究，且上開河川地亦無法證明係
    兩造口頭約定買賣之屏東市寧雲國小旁土地。
六、據上論結，本件上訴為無理由，依民事訴訟法第四百四十九條第一項、第七十八
    條，判決如主文。
中      華      民      國    八十九    年      八      月      二      日
                                      臺灣高等法院高雄分院民事第三庭
~B1審判長法官  王憲義
~B2法      官  賴玉山
~B3法      官  張明振
右為正本係照原本作成。
不得上訴。
中      華      民      國    八十九    年      八      月      四      日
~B法院書記官  梁美姿
                                                                      ＧＤ


司法院資訊處製作；財團法人民間司法改革基金會備份。
